臺灣高等法院刑事判決
111年度上訴字第1127號
上  訴  人  臺灣臺北地方檢察署檢察官
被      告  楊蕙綾


            薛珀祐


選任辯護人  盧國勳律師
            陳建文律師
上列上訴人因被告等偽造文書等案件，不服臺灣臺北地方法院10
8年度訴字第419號，中華民國110年12月29日所為之第一審判決
（起訴案號：臺灣臺北地方檢察署107年度偵字第24374號、第28
069號），提起上訴，本院判決如下：
    主  文
原判決撤銷。
楊蕙綾共同犯行使變造私文書罪，處有期徒刑參月，如易科罰金
，以新臺幣壹仟元折算壹日。又共同犯行使變造私文書罪，處有
期徒刑肆月，如易科罰金，以新臺幣壹仟元折算壹日。應執行有
期徒刑陸月，如易科罰金，以新臺幣壹仟元折算壹日。緩刑貳年
。
薛珀祐共同犯行使變造私文書罪，處有期徒刑肆月，如易科罰金，以新臺幣壹仟元折算壹日。又共同犯行使變造私文書罪，處有期徒刑陸月，如易科罰金，以新臺幣壹仟元折算壹日。應執行有期徒刑玖月，如易科罰金，以新臺幣壹仟元折算壹日。未扣案之犯罪所得新臺幣貳拾參萬玖仟肆佰肆拾壹元沒收，於全部或一部不能沒收或不宜執行沒收時，追徵其價額。 
    事  實
一、楊蕙綾與薛珀祐分別擔任設立於臺北市○○區○○路0段00號9樓
    「明漾國際有限公司」（下稱明漾公司）之名義負責人及實
    際負責人，明漾公司係以進口英國礦泉水在臺銷售為其業務
    ，因公司資金短缺，其等二人遂於民國104年間，與鴻創國
    際貿易有限公司（下稱鴻創公司）達成協議，由其二人提供
    明漾公司之購貨發票及匯款水單後，再由鴻創公司匯款出借
    ，待貨到後先由鴻創公司保管，其等再以現金或支票分期取
    貨出售。詎楊蕙綾與薛珀祐利用鴻創公司對其等之信任竟基
    於意圖為自己不法所有及行使變造私文書之犯意聯絡，由薛
    珀祐指示楊蕙綾於105年1月15日、105年2月26日、105年2月
    26日，在明漾公司，變造前揭日期之發票及匯款水單之金額
    ，將金額提高為英鎊2850.16、4076.80、6806.40元（起訴
    書及原審判決均誤載為13524.88元）而行使之，致鴻創公司
    陷於錯誤而匯款。嗣陳仲彥察覺有異而探詢楊蕙綾，楊蕙綾
    向其坦承上情，始知受騙。
二、案經臺北市政府警察局大同分局報告及鴻創公司訴由臺灣臺
    北地方檢察署檢察官偵查起訴。
    理  由
甲、有罪部分：
壹、證據能力部分：
一、按被告以外之人於審判外之言詞或書面陳述，除法律有規定
    者外，不得作為證據。又被告以外之人於審判外之陳述，雖
    不符合刑事訴訟法第159條之1至第159條之4之規定，但經當
    事人於審判程序同意作為證據，法院審酌該言詞陳述或書面
    陳述作成時之情況，認為適當者，亦得為證據；當事人、代
    理人或辯護人於法院調查證據時，知有同法第159條第1項不
    得為證據之情形，而未於言詞辯論終結前聲明異議者，視為
    有前項之同意，刑事訴訟法第159條第1項及第159條之5分別
    定有明文。本件檢察官、上訴人即被告楊蕙綾、薛珀祐及薛
    珀祐之辯護人就本判決所引用之被告以外之人於審判外之陳
    述，除上述外，於本院均不爭執證據能力（見本院卷第57至
    63頁），且迄言詞辯論終結前均未聲明異議，經本院審酌該
    等證據之作成情況，核無違法取證或其他瑕疵，認均適為本
    案認定事實之依據，依刑事訴訟法第159條之5規定，均有證
    據能力。
二、又本件認定事實引用之卷內其餘非供述證據（詳後述），並
    無證據證明係公務員違背法定程序取得，依同法第158條之4
    規定反面解釋，均有證據能力。　
貳、實體部分：
一、認定事實所憑之證據及理由：
　  楊蕙綾就前揭犯罪事實於警詢、偵訊、原審及本院均坦承不
    諱（見偵24374號卷第202至203頁，原審審訴卷第49頁，原
    審訴字卷一第94、120頁，原審訴字卷四第101至102頁，本
    院卷第63、259、343頁）；薛珀祐則否認有何前揭變造文書
    及詐欺取財犯行，辯稱：我不是實際負責人，也沒有叫楊蕙
    綾為前揭犯行等語。經查：
  ㈠楊蕙綾所為犯行部分：
　  楊蕙綾係明漾公司之名義負責人，明漾公司於104年間，與
    鴻創公司達成協議，明漾公司提供公司之購貨發票及匯款水
    單後，再由鴻創公司匯款出借，待貨到後由鴻創公司保管，
    再以現金或支票分期取貨出售。楊蕙綾於105年1月15日、10
    5年2月26日、105年2月26日，在明漾公司，變造前揭日期之
    發票及匯款水單，將金額提高為英鎊2850.16、4076.80、68
    06.40元，後傳真予鴻創公司，鴻創公司因而匯款等情，除
    據楊蕙綾坦承不諱外，並經證人即鴻創公司之代表人陳仲彥
    證述明確（見他卷57至60頁，偵24374號卷第281至284頁，
    原審訴字卷二第321至353頁），復有前揭發票、匯款水單在
    卷可稽（見他字卷第15、17、23、25、27、29頁），足認楊
    蕙綾前揭任意性自白與事實相符，應堪採信。
　㈡薛珀祐所為犯行部分：
　1.依楊蕙綾於偵訊時稱：國外給我單價後，我自己在單價上做
    調整，再給陳仲彥看，水單部分我有做調整是為了跟訂單相
    合，我是受薛珀祐要求才這樣做，他是我公司主管，他是實
    際負責人，一開始是薛珀祐跟陳仲彥先認識，合作模式也是
    他們談的，106年11月間我發現薛珀祐漸漸脫離公司的主經
    營權，還對外說他已經離職，我才發現他要把公司的債務讓
    我背；水單金額要跟發票金額符合，也必須跟陳仲彥匯款金
    額相同，這樣才可以跟陳仲彥請款，這是薛珀祐教我怎麼加
    總怎麼做，我還反問薛珀祐我們真的會這樣進貨嗎，他回我
    這是有可能，但後來並沒有進貨等語（見他字卷第58至59頁
    ）；證人即明漾公司員工吳怡萱於偵訊證稱：負責人是楊蕙
    綾，但實際的老闆是黃宜文，他是男生，但黃宜文在公司自
    稱林佳誠，後來改名為薛珀祐，公司的決策部分是問黃宜文
    ，楊蕙綾負責的跟我們差不多，也就是像我們的同事，我負
    責的是業務及美工，楊蕙綾比較像黃宜文的助理，我在辦公
    室看到楊蕙綾做的事情也都是黃宜文交辦的，因為我們做的
    事也是黃宜文交辦的，楊蕙綾不會交辦我們事情；楊蕙綾跟
    我們一樣很怕黃宜文，因為他是老闆；從國外進多少貨、錢
    怎麼匯，依公司當時的狀況應該是黃宜文做決定等語（見偵
    24374號卷第296至297頁）；嗣於原審亦證稱：就我知道是
    負責人薛珀祐決定明漾公司對外採購的交易，...（你是否
    知道明漾公司有以出口商的發票，或者是明漾公司的購物單
    及匯款水單向鴻創公司的陳仲彥借錢？）我知道，是因楊蕙
    綾跟我說，她必須做這件事情，她有被薛珀祐交辦要做，至
    於為何被交辦，我不清楚，我會知道是因為我當時坐在楊蕙
    綾前面，楊蕙綾問我說他要改水單，問我這樣做可以嗎，她
    是用疑問的口氣，問我這樣做好嗎，但我說我不願意做，她
    後來就沒有請我幫忙改，楊蕙綾不能決定公司所需的大筆資
    金等事項，是薛珀祐決定，因為公司的金流表在薛珀祐的電
    腦裡等語（見原審訴字卷三第58至67頁）；再據陳仲彥於偵
    訊時證稱：我覺得薛珀祐應該是主管級的人，剛開始楊蕙綾
    、薛珀祐都有跟我接洽，當時薛珀祐是用林佳誠的名字跟我
    接洽；我們公司跟明漾公司合作時，是跟楊蕙綾、薛珀祐一
    起談，薛珀祐就是用話術的人，楊蕙綾就是更改水單等資料
    的人等語（見偵字24374號卷第281至284頁），嗣於原審復
    證稱：我認為明漾公司的負責人是薛珀祐，因為他坐在最大
    的辦公室，是他來找我談，全部都是薛珀祐主導，他也跟我
    承認說他就是負責人，全都是他在做的，一直都是薛珀祐主
    要跟我洽談，楊蕙綾是後來出現的，當時會這樣是因為到了
    106年後期，薛珀祐講的話我已經不太信任，他就會請楊蕙
    綾出來再跟我講一些事情等語（見原審訴字卷二第340、348
    頁），綜觀楊蕙綾、吳怡萱及陳仲彥前揭證述內容，可知其
    等所述均互核相符，且前後一致，堪信為真實，且楊蕙綾、
    吳怡萱就薛珀祐指示楊蕙綾為水單之更改乙情，亦為相同之
    陳述。
　2.再者，觀諸楊蕙綾與薛珀祐之line對話紀錄，楊蕙綾之對話
    對象暱稱為「老闆」，而薛珀祐就上開對話紀錄為其與楊蕙
    綾之對話乙情，亦不爭執，該對話內容略為：
　　「2016/03/03
　　老闆：水與洋芋片一版各是大約多少？能的話都做合理的板
    數才不會覺得怪。
　　老闆：後面加兩版水兩版洋芋片的話，所以要再買二十萬才
    夠還是要買多少才夠額度？
　　楊蕙綾：不過我們真的會下這張訂單嗎？
　　老闆：我做的單都是有可能性，只是組合的不同，別擔心。
　　楊蕙綾：好，那真的要這樣嗎？我覺得不用湊到20版耶。
　　老闆：為何呢？
　　楊蕙綾：就是因為訂單的不確定因子高，所以我才不希望這
    樣。
　　老闆：英國的洋芋片本來就會，到時會看數量調整，沒有不
    確定因子高呀。
　　2016/05/13
　　老闆：跟他們這樣的人跟阿丹差不多你稍微不注意就會中標
    ，所以小萱才對他們搞不下去，我自己出馬，因為太麻煩，
    所以小萱也不想管。
　　楊蕙綾：嗯。
　　老闆：我名字的事你跟家瑜小萱聊說我有要用個新名字，免
    得在外廠商平行困擾，然後名字取得很怪如何之類的，像小
    萱以前取的比較不奇怪，這樣以後有人叫我黃先生，家瑜也
    不奇怪了，你覺得這樣的反向操作如何呢？
　　楊蕙綾：免得在外廠商平行困擾，這是什麼意思？
　　老闆：這也是我當初取林佳誠之一或是簡單講我在外跑佳頓
    業務比較不會被認為是明漾的，這樣聽得懂嗎？可行嗎？
　　楊蕙綾：我懂了。
　　2016/5/25
　  老闆：最近每天面對這麼多，有點麻痺於一般的事，著眼於
    重點的事一步一步扭轉回來，對了，剛阿丹又拿兩箱水，記
    帳600。
　　楊蕙綾：所以共3600。
　　老闆：對，發信給kit紀錄一下，免得忘記，送到他家的。
　　(見偵24374號卷第239至247頁、第305至317頁）
　　是以，細繹前揭對話內容，可知楊蕙綾在處理事務時，均係
    請示薛珀祐後為之，雖然薛珀祐也有詢問楊蕙綾意見之情形
    ，但最後仍係由薛珀祐決定。且據楊蕙綾於偵訊時供稱：（
    【提示107他10262號卷告證3】你當時說國外進貨的水單及
    發票，這內容是誰叫妳這樣寫的？）因為水單金額要跟發票
    金額符合，也必須跟陳仲彥匯款金額相同，這樣才能跟陳仲
    彥請款，這是薛珀祐教我怎麼加總怎麼做，我這邊有跟薛珀
    祐對話的紀錄，可以證明是他叫我這樣做，我還反問他我們
    真的會這樣進貨嗎，他回我這是有可能，結果後來並沒有進
    貨等語（見偵24374字卷第297頁），益徵前揭水單及發票之
    變造係由薛珀祐指示楊蕙綾所為。
　3.綜上，明漾公司之實際負責人確實是薛珀祐，公司業務之重
    要事項均由薛珀祐主導、掌控，楊蕙綾及吳怡萱等人員均須
    按薛珀祐之指示辦理，薛珀祐並均代表明漾公司與陳仲彥洽
    談相關業務事宜，且楊蕙綾係受薛珀祐之指示變造水單等資
    料等情，應堪認定。薛珀祐辯稱其非實際負責人，且不知悉
    楊蕙綾變造前揭發票及水單及詐欺取財等犯行等語，尚非可
    採。
　4.至證人即薛珀祐之阿姨薛敏秋雖於原審證稱：明漾公司是我
    跟楊蕙綾去登記的，因為楊蕙綾自己說她要設立，而薛珀祐
    是我們公司開好了以後才叫他進來，因為我們都不懂業務，
    一定要叫他進來，他是作業務的，薛珀祐是業務，職稱是經
    理，是我推薦給楊蕙綾介紹薛珀祐進去明漾公司等語（見原
    審訴字卷三第232至239頁），然經檢察官再追問：可是依照
    薛珀祐說他不是你找進去明漾公司的，他說是楊蕙綾，每個
    人講的跟你都不一致，為何如此？薛敏秋則證稱：我推薦楊
    蕙綾，才會跟薛珀祐談，因為我只是跟楊蕙綾說對方是什麼
    人，楊蕙綾說好，人我要找出來等語（見原審訴字卷三第23
    9頁），足見薛敏秋所述實均與楊蕙綾、薛珀祐所述不相符
    ，且綜觀薛敏秋所證內容，前後證詞反覆，應為迴護薛珀祐
    所為之情詞，不足採信，亦不足為有利薛珀祐之認定。
　5.另證人即受薛珀祐之託協助國外業務溝通之胡瀞云於原審固
    證稱：（妳是否知道明漾公司實際負責人是何人？）以公司
    營運業務相關來區分的話，主要業務跟找資金是薛珀祐，有
    關財會相關跟國外購貨都是楊蕙綾處理。...（但妳剛很果
    斷的說是由薛珀祐對外負責，是否如此？）因為薛珀祐有跟
    我提過他會找資金讓明漾公司營運等語（見原審訴字卷二第
    222頁），況胡瀞云尚稱其根本沒有參與明漾公司營運相關
    的東西等語（見原審訴字卷二第224頁），是其所為證述實
    未能證明明漾公司之實際負責人為楊蕙綾抑或薛珀祐，且其
    既未實際參與明漾公司之營運，對於明漾公司之經營狀況、
    負責人及分工等事項無法知悉，則其所為證述亦不足為有利
    於薛珀祐之認定。
　6.至薛珀祐雖提出其與楊蕙綾之對話紀錄及email紀錄（見原
    審訴字卷一第183至205頁），楊蕙綾於對話過程中雖稱薛珀
    祐為經理，然究竟薛珀祐之職稱為何，實非重要，蓋薛珀祐
    實均係以化名對外進行業務行為或交易，故薛珀祐在公司所
    掛之職稱為經理乙節，亦不因此表示其非負責人。且觀之其
    等對話內容，亦均係互相討論相關業務內容，亦難據此認定
    薛珀祐非明漾公司之實際負責人，而為有利於薛珀祐之認定
    。
　㈢綜上，本案事證明確，楊蕙綾、薛珀祐所為犯行均堪認定，
    均應依法論科。　
二、論罪：　　
  ㈠被告2人所犯之罪：
　　購貨發票及匯款水單性質上為私文書，楊蕙綾依薛珀祐變造
    其上之金額，並向鴻創公司提出而行使之，致鴻創公司進而
    交付金錢予明漾公司。是核楊蕙綾、薛珀祐所為，均係犯刑
    法第216條、第210條之行使變造私文書罪及刑法第339條第1
    項之詐欺取財罪。至起訴意旨認被告2人係偽造後行使私文
    書，而構成刑法第216條、第210條之行使偽造私文書罪，即
    有未合，惟此部分業經本院諭知2人亦可能涉犯行使變造私
    文書罪（見本院卷第342頁），且其基本社會事實同一，並
    經檢察官、被告2人及辯護人進行攻擊、防禦，無礙其訴訟
    權利之行使，本院爰變更起訴法條。
  ㈡吸收犯：
　　被告2人變造文書後進而行使，該變造之低度行為為行使之
    高度行為所吸收，不另論罪。
　㈢共同正犯：
　　被告2人就上開犯行具犯意聯絡及行為分擔，應論以共同正
    犯。
　㈣接續犯：
　　被告2人就105年2月26日之變造行為部分，係於密接時間內
    二次行使變造私文書及詐取款項之犯行，各行為獨立性極為
    薄弱，依一般社會健全觀念，難以強行分開；刑法評價以視
    為數個舉動接續施行，包括之一行為較為合理，應以接續犯
    論以一行使變造私文書罪、詐欺取財罪。
　㈤想像競合犯：
　　再被告2人就前揭所為均係以一行為同時觸犯詐欺取財及行
    使變造私文書二罪，為想像競合犯，均應依刑法第55條規定
    ，從一重之行使變造私文書罪處斷。
　㈥數罪併罰：
　　被告2人就105年1月15日與105年2月26日所犯2次行使變造私
    文書罪，其犯意各別，行為互殊，均應予分論併罰。另檢察
    官補充理由書所提更正犯罪事實部分，然本院業認定被告2
    人所為犯行應為數罪，是就檢察官所提補充理由書部分，除
    非原起訴範圍，亦無何裁判上一罪關係可言，本院自無從審
    理，附此敘明。
三、撤銷原判決之理由：
    原審認檢察官所舉事證不足以確信被告2人有前揭犯行，因
    而對被告2人為無罪諭知，認事用法容有違誤。檢察官上訴
    意旨指摘原判決為無罪諭知不當，為有理由，原判決既有上
    開違誤，自屬無可維持，應由本院將原判決撤銷改判。
四、科刑：
    爰以行為人責任為基礎，審酌被告2人分別為明漾公司之名
    義負責人與實際負責人，明知公司資金短缺，應循正當方式
    解決，但竟不循正常管道，為謀圖便利及私利，變造不實內
    容之發票及匯款水單，虛偽表彰其應付款項，所為實應予以
    非難；復審酌楊蕙綾自始坦承犯行，薛珀祐則均否認犯行之
    犯後態度，且楊蕙綾與告訴人達成和解，並業已賠償新臺幣
    （下同）41萬元（見本院卷第349頁），薛珀祐則尚未與告
    訴人和解，且亦未賠償分毫，併兼衡楊蕙綾於本院自述學歷
    為大學畢業、目前無業、靠打零工維生、需扶養公婆及孩子
    ；薛珀祐則自陳其學歷為高職畢業、目前擔任送貨員等（見
    本院卷第258頁）等一切情狀，分別量處如主文第2、3項所
    示之刑。又復衡之被告2人所犯2罪之犯罪時間、類型相同、
    手法相仿、侵害同一法益等情狀，復就其等所犯之罪整體評
    價其應受非難及矯治之程度，兼衡刑罰經濟與公平、比例等
    原則，分別定其等如主文第2、3項所示之應執行之刑。
五、宣告緩刑之說明（楊蕙綾）：
　　楊蕙綾未曾受有期徒刑以上刑之宣告，有本院被告前案紀錄
    表在卷可稽（見本院卷第33頁），審酌楊蕙綾業已以明漾公
    司名義與告訴人達成和解，有和解書在卷可稽(見他字卷第3
    7至39頁)，且告訴人亦表示請求法院從輕量刑，並給予緩刑
    宣告之機會（見本院卷第260、345頁），堪信楊蕙綾已取得
    告訴人之諒解。是本院認被告楊蕙綾經此偵、審程序及刑之
    宣告，當知所警惕，因認對其所宣告之刑，以暫不執行為適
    當，爰併予宣告緩刑2年，以啟自新。　
六、沒收部分：
　㈠犯罪所用之物：
    被告2人所行使該變造之發票及匯款水單，雖為被告2人犯罪
    所用之物，然原本部分並未扣案，又非違禁物，且被告2人
    現並未持有，為免執行之困難，爰不諭知沒收。
  ㈡犯罪所得：
　1.按有關共同正犯犯罪所得之沒收、追繳或追徵，最高法院過
    去採共犯連帶說，然104年8月11日之104年度第十三次刑事
    庭會議決議不再援用、供參考，並改採沒收或追徵應就各人
    所分得者為之之見解。所謂各人「所分得」之數，係指各人
    「對犯罪所得有事實上之處分權限」而言。因此，若共同正
    犯各成員內部間，對於犯罪所得分配明確時，應依各人實際
    所得宣告沒收；若共同正犯對犯罪所得無處分權限，與其他
    成員亦無事實上之共同處分權限者，自不予諭知沒收；然若
    共同正犯對於犯罪所得享有共同處分權限時，如彼此間分配
    狀況未臻具體或明確，自應負共同沒收之責。所稱負共同沒
    收之責，參照民法第271條「數人負同一債務，而其給付可
    分者，除法律另有規定或契約另有訂定外，應各平均分擔之
    」，民事訴訟第85條第1項前段「共同訴訟人，按其人數，
    平均分擔訴訟費用」等規定之法理，即係平均分擔之意（最
    高法院106年度台上字第3111號判決意旨參考）。
  2.楊蕙綾、薛珀祐因犯行自告訴人取得英鎊2850.16、4076.80
    、6806.40元，共英鎊13733.36元即478,882元（依本案111
    年7月27日言詞辯論終結時臺灣銀行現金買入牌告匯率34.87
    計算，元以下四捨五入），已如前述，此部分核屬被告2人
    之犯罪所得，而被告2人對上開犯罪所得應有共同處分權限
    ，依上開最高法院判決意旨，被告2人應各平均分擔，上開
    金額平均分擔之結果為239,441元（478,882元/2=239,441元
    ），本應各自在被告2人之項下宣告沒收，然因楊蕙綾所賠
    償之41萬元業已超過該金額，故就楊蕙綾部分不予宣告沒收
    ，就薛珀祐部分，其犯罪所得239,441元仍應依刑法第38條
    之1第1項宣告沒收，且因上開犯罪所得並未扣案，併依刑法
    第38條之1第3項規定，諭知於全部或一部不能沒收或不宜執
    行沒收時，追徵其價額。
據上論斷，應依刑事訴訟法第369條第1項前段、第364條、第299
條第1項前段、第300條，判決如主文。
本案經檢察官周慶華到庭執行職務。
中　　華　　民　　國　　111 　年　　8 　　月　　31　　日
                  刑事第二庭    審判長法　官  遲中慧
                                      法　官  楊志雄
                                      法　官  邱筱涵
以上正本證明與原本無異。
如不服本判決，應於收受送達後20日內向本院提出上訴書狀，其
未敘述上訴之理由者並得於提起上訴後20日內向本院補提理由書
（均須按他造當事人之人數附繕本）「切勿逕送上級法院」。
                                      書記官  莫佳樺
中　　華　　民　　國　　111 　年　　8 　　月　　31　　日
附錄：本案論罪科刑法條全文
中華民國刑法第216條
（行使偽造變造或登載不實之文書罪）
行使第210條至第215條之文書者，依偽造、變造文書或登載不實
事項或使登載不實事項之規定處斷。

中華民國刑法第210條
（偽造變造私文書罪）
偽造、變造私文書，足以生損害於公眾或他人者，處5年以下有
期徒刑。

中華民國刑法第339條
（普通詐欺罪）
意圖為自己或第三人不法之所有，以詐術使人將本人或第三人之
物交付者，處5年以下有期徒刑、拘役或科或併科50萬元以下罰
金。
以前項方法得財產上不法之利益或使第三人得之者，亦同。
前二項之未遂犯罰之。